【裁判字號】    98,行商訴,112
【裁判日期】    981008
【裁判案由】    商標異議
【裁判全文】
智慧財產法院行政判決
                                   98年度行商訴字第112號
                                民國98年9 月24日辯論終結
原      告  新加坡商愛宓凱國際私人有限公司
代  表  人  甲○○○○○○住同.
訴訟代理人  藺超群律師
被      告  經濟部智慧財產局
代  表  人  乙○○（局長）住同上
訴訟代理人  丁○○
參  加  人  丙○○
上列當事人間因商標異議事件，原告不服經濟部中華民國98年3
月26日經訴字第09806109200 號訴願決定，提起行政訴訟，本院
判決如下︰
    主  文
原告之訴駁回。
訴訟費用由原告負擔。
  事實及理由
一、事實概要
    緣原告前於民國96年5 月28日以「AVITA and device」商標
    (下稱系爭商標)，指定使用於商標法施行細則第13條所定商
    品及服務分類表第3 類之「洗衣用漂白劑及其他洗衣用清潔
    劑；清潔、亮光、洗擦（去污）及研磨用製劑；含有消毒性
    之清潔劑；家用清潔及亮光劑；蔬菜洗潔劑；汽車清潔劑；
    汽車亮光劑；汽車蠟；美容化粧品及保養品；沐浴用化粧品
    ；香皂；蜜粉；香水；香精油；化粧品；刮鬍劑及刮鬍後用
    製劑；皮膚及身體之保養、護理及清潔劑；非藥用之眼部保
    養品；沐浴用製劑；個人用除臭劑，防汗臭劑；古龍水；頭
    髮清潔劑；頭髮保養品，美髮用製劑；非藥用護齒劑；牙膏
    ，漱口水及噴霧式口腔清香劑；防曬品；非藥用防曬品；日
    曬後保濕乳」及第5 類之「醫用衛生藥劑；以維生素及／或
    礦物質、草藥、草本濃縮為主要成份之營養補充劑；蛋白質
    粉、維生素及礦物質營養補充劑；減肥用醫療製劑；驅蟲劑
    及噴霧驅蟲劑；空氣清新劑；地毯除臭劑；消毒劑；醫療用
    洗淨劑；含殺菌、除臭、消毒功能之醫療用洗淨劑」等商品
    ，向被告申請註冊，經被告核准列為註冊第1300805號商標
    。嗣參加人丙○○以其所有之註冊第1197564 號及第128685
    2 號商標（下稱據以異議等商標，如附圖二所示）主張註冊
    第1300805 號商標之註冊違反商標法第23條第1 項第13款規
    定，對之提起異議。旋原告於97年6 月16日向被告提出註冊
    商標分割申請書，請求將原註冊第1300805 號商標分割為2
    件商標，並經被告以97年7 月23日（97）智商0267字第0978
    0319290 號函同意將上述註冊商標分割成註冊第1322888 號
    「AVITA and device」商標（指定使用在第3 類「洗衣用漂
    白劑及其他洗衣用清潔劑；非人體用之清潔、亮光及洗擦（
    去污）用製劑；研磨用製劑；含有消毒性之清潔劑；家用清
    潔及亮光劑；蔬菜洗潔劑；汽車清潔劑；汽車亮光劑；汽車
    蠟；非藥用護齒劑；牙膏，漱口水」及第5 類「醫用衛生藥
    劑；以維生素及／或礦物質、草藥、草本濃縮為主要成份之
    營養補充劑；蛋白質粉、維生素及礦物質營養補充劑；減肥
    用醫療製劑；驅蟲劑及噴霧驅蟲劑；空氣清新劑；地毯除臭
    劑；消毒劑；醫療用洗淨劑；含殺菌、除臭、消毒功能之醫
    療用洗淨劑」等商品），及第1322889 號「AVITA and devi
    ce」商標，指定使用在第3 類「人體用之清潔、亮光及洗擦
    （去污）用製劑、美容化粧品及保養品、沐浴用化粧品、香
    皂、香水、香精油、化粧品、刮鬍劑及刮鬍後用製劑、皮膚
    及身體之保養、護理及清潔劑、非藥用之眼部保養品、沐浴
    用製藥、個人除臭劑、防汗臭劑、古龍水、頭髮清潔劑、頭
    髮保養品、美髮用製劑、噴霧式口腔清香劑、防曬品、非藥
    用防曬品、日曬後保濕乳」商品並公告在案。被告復以97年
    9 月9 日（97）慧商0306字第09790643490 號函知參加人此
    事，並請其於文到1 個月內聲明是否就前述第1300805 號商
    標分割後之各別商標續行異議。經參加人於97年9 月22日聲
    明僅就註冊第1322889 號商標（下稱系爭商標，如附圖一所
    示）續行異議。本件系爭商標異議案經被告審查，認其註冊
    違反商標法第23條第1 項第13款規定，以98年1 月14日中台
    異字第GO0970920 號商標異議審定書為「第1322889 號『AV
    ITA and device』商標之註冊應予撤銷」之處分。原告不服
    ，提起訴願，經遭駁回，遂向本院提起行政訴訟。
二、原告之主張：
  (一)系爭商標為特殊設計藝術字體之外文「avita」，置於一墨
    色長方形框體中，並於外文字母「v 」右上方設計有一如葉
    片之圖案所組成（實際使用時首字「a 」為紅色，葉片為綠
    色）之不含其它中文或圖形之純文字商標，而據以異議註冊
    第1197564 號「安妮塔Anita 」商標，為未經設計之正楷外
    文字體「Anita 」與中文「安妮塔」所組成，及第1286852
    號「Anita 設計字及圖」商標，為略經設計之外文「Anita
    」與一女孩頭圖形所組成，就上述二造之商標組成加以比較
    ，據以異議等商標尚有中文「安妮塔」及「女孩頭圖形」可
    資區別，且由該等中文及圖形之結合，依據一般人之觀念，
    應認該等商標為一女性之名字，惟系爭商標之純英文之組合
    ，並無該等意象之存在，且讀音上「v 」與「n 」之發音完
    全不同，實亦無被告所指之讀音近似之情形，二造之商標無
    論於外觀、觀念、讀音上，均予消費者明顯不同之印象，以
    具有普通知識、經驗之消費者，於購買時施予普通之注意，
    應即可辨識，無混淆之虞，應非屬近似之商標。
  (二)本件使用系爭商標之產品於臺灣地區係由愛宓凱國際股份有
    限公司以多層次傳銷之方式（即所謂之直銷）銷售，且並無
    於網路或店頭市場銷售之情形，而使用據以異議等商標之產
    品，大多均係於網路拍賣方式銷售，且原告所有之產品取向
    均強調健康、環保，是二造商標其提供之服務或商品於性質
    、消費對象、銷售管道上迥然不同，且有明顯之市場區隔，
    非被告機關所指二商標之指定服務或商品存在類似關係。且
    所有向原告購買產品之消費者，均係透過傳銷商直接為商品
    之介紹與服務，相關消費者於異時異地施以普通之注意力，
    於購買時，視及系爭商標，絕不致將原告系爭商標表彰之商
    品及服務，誤認為係據以異議等商標之產品，亦不致使相關
    公眾誤認服務或商品來源為同一產製主體。
  (三)原告係一國際性之企業，於96年間成立於新加坡，於該地奠
    下深厚之事業根基後，公司與經銷商便不斷向海外市場進軍
    拓展，現今已將產品行銷遍及臺灣、馬來西亞、香港、中國
    、日本、印尼、緬甸、澳洲、加拿大等地，且其於新加坡成
    立之初，即已委請專業之設計師，以義大利電影「La Dolce
    Vita」名稱發想，意即英文之「The Sweet Life」，用以表
    彰一個美麗之生命、一種甜蜜之生活，取用「avita 」代表
    「a life」，取其代表一個美麗之生命，也代表活力之意義
    設計系爭商標為全世界使用之企業標章，並非惡意於臺灣使
    用，且原告深知經營品牌之艱辛，為延續承接之市場並推廣
    商品，除於贊助新加坡歷年國慶主題曲、專刊、宣傳海報外
    ，並於各種媒體（如公車車體廣告、地鐵、網站、路邊布條
    等…）均有原告商標及產品之廣告，且於臺灣地區成立愛宓
    凱國際股份有限公司，印製發行精美之產品型錄，並贊助公
    益之活動同時積極投入極大心血及巨額資金，於國內積極透
    過多層次傳銷之方式行銷商品，系爭商標在原告用心經營下
    ，在相關消費者、同業間已奠定良好品牌形象；反觀據以異
    議等商標實際僅多使用於網路拍賣，消費者熟悉度不高，是
    二造商標指定使用之商品，無論在消費對象、行銷管道、場
    所等迥然不同，且有明顯市場區隔，足證系爭商標根本不致
    使相關消費者對其表彰之商品來源或產製主體產生混淆誤認
    之情事。綜上得知，據以異議等商標消費者熟悉度不高，其
    保護範圍應可較為限縮。
  (四)並聲明：1.原處分與訴願決定均撤銷。2.訴訟費用由被告負
    擔。
三、被告之答辯：
  (一)商標法第23條第1 項第13款本文規定：商標「相同或近似於
    他人同一或類似商品或服務之註冊商標或申請在先之商標，
    有致相關消費者混淆誤認之虞者」，不得註冊。依前揭法條
    規定，商標近似及商品或服務類似二項為必須具備要件。而
    判斷是否有致混淆誤認之虞，本局公告之「混淆誤認之虞」
    審查基準（下稱審查基準），列有各項相關參考因素。
  (二)本案存在之相關因素之審酌：
  1.商標是否近似暨其近似之程度：商標近似之判斷得就二商標
    外觀、觀念及讀音為觀察。本件系爭商標圖樣係以略為設計
    之外文「avita 」組成，與據以異議註冊第0000000號「安
    妮塔Anita」、第1286852號「Anita設計字及圖」商標圖樣
    相較，皆以「A」為起首字母，以「ita」字母結尾，除第二
    個字母係「v」與「n」之些微差異外，二造商標整體外觀極
    相彷彿，讀音亦屬相近，以具有普通知識經驗之消費者，於
    購買時施以普通之注意，可能會有所混淆而誤認二商品來自
    同一來源或雖不相同但有關聯之來源，應屬構成近似之商標
    （審查基準5.2.1參照）。
  2.商品是否類似暨其類似之程度：系爭商標指定使用於人體用
    之清潔、亮光及洗擦（去污）用製劑；美容化粧品及保養品
    ；沐浴用化粧品；香皂；蜜粉；香水；香精油；化粧品；刮
    鬍劑及刮鬍後用製劑；皮膚及身體之保養、護理及清潔劑；
    非藥用之眼部保養品；沐浴用製劑；個人用除臭劑，防汗臭
    劑；古龍水；頭髮清潔劑；頭髮保養品，美髮用製劑；噴霧
    式口腔清香劑；防曬品；非藥用防曬品；日曬後保濕乳商品
    ，與據以異議註冊第1197564、1286852號商標指定使用於化
    妝品、面霜、潤膚霜、乳液、清潔霜、防皺霜、雪花膏、眼
    霜、去角質霜、隔離霜、防晒乳、皮膚保養品、美白面膜、
    身體滋潤霜、胸部營養霜、保濕液、人體用清潔劑、香精油
    等商品相較，二者商品性質相同或相近，在用途、功能、產
    製者、行銷管道及場所等因素上具有共同或關聯之處，如標
    上相同或極近似的商標，依一般社會通念及市場交易情形，
    易使一般商品消費者誤認其為來自相同或雖不相同但有關聯
    之來源，二者應屬同一或類似之商品，其所指定使用之商品
    間類似程度極高（審查基準5.3.1參照）。
  (三)本案綜合兩造商標圖樣近似及指定商品類似等因素加以判斷
    ，相關消費者極有可能誤認二商標之商品為同一來源，或者
    誤認二商標之使用人間存在關係企業、授權關係、加盟關係
    或其他類似關係，而產生混淆誤認情事，系爭商標之註冊應
    有商標法第23條第1 項第13款規定之適用。
  (四)並聲明：1.駁回原告之訴；2.訴訟費用由原告負擔。
四、參加人經合法通知，未於言詞辯論期日到場，亦未提出書狀
    為任何陳述。
五、按商標相同或近似於他人同一或類似商品或服務之註冊商標
    或申請在先之商標，有致相關消費者混淆誤認之虞者，不得
    註冊，商標法第23條第1 項第13款本文定有明文。所謂「有
    致相關消費者混淆誤認之虞者」，係指兩商標因相同或構成
    近似，致使相關消費者誤認為同一來源，或雖不致誤認兩商
    標為同一來源，但極有可能誤認兩商標之使用人間存在關係
    企業、授權關係、加盟關係或其他類似關係而言。而判斷有
    無混淆誤認之虞，則應參考下列相關因素：(1)商標識別性之
    強弱；(2)商標是否近似暨其近似之程度；(3)商品／服務是否
    類似暨其類似之程度；(4)先權利人多角化經營之情形；(5)實
    際混淆誤認之情事；(6)相關消費者對各商標熟悉之程度；(7)
    系爭商標之申請人是否善意；(8)其他混淆誤認等相關因素之
    強弱程度、相互影響關係及各因素等綜合認定是否已達有致
    相關消費者產生混淆誤認之虞。是本件爭點為：系爭商標是
    否近似於據以異議等商標，且指定使用於同一或類似之商品
    ，並有致相關消費者混淆誤認之虞，而有商標法第23條第1
    項第13款前段規定不得註冊之情形？茲析述如下：
  (一)按拼音性之外文如英法德日語等，予消費者之印象重在於其
    讀音，在比對時自應以讀音比對為重，但若該外文有特殊設
    計者，則又應回歸於外觀之比對。又拼音性之外文例如英法
    德日語，其起首字母在外觀與讀音上，對於整體字詞給予消
    費者之印象有極重要之影響，判斷近似時應賦予比重較重之
    考量（審查基準5.2.6.1、5.2.6.3參照）。查系爭商標圖樣
    係由小寫外文「avita 」置於一墨色長方形框體中，並於外
    文字母「v 」右上方設計有一如葉片之圖案所組成，而據以
    異議註冊第1197564 號「安妮塔Anita 」商標圖樣係由外文
    「Anita 」後接未經設計之中文「安妮塔」所組成，中文「
    安妮塔」為外文「Anita 」之音譯，至據以異議註冊第1286
    852 號「Anita 設計字及圖」商標圖樣係由草書體之外文「
    Anita 」與一女孩頭圖形組成。二造商標之外觀雖非近似，
    然系爭商標圖樣之外文「avita 」與據以異議等商標圖樣上
    之外文「Anita 」相較，均是以字母「a 」、「A 」為起首
    字，並以字母「ita 」為結尾字，在字母之字數及字母排列
    順序幾為相同，僅第2 字母為「v 」或「n 」之細微差異，
    異時異地隔離通體觀察，外觀極相彷彿；在交易連貫唱呼之
    際，讀音亦極為相近，是以二造商標倘係標示在相同或類似
    之商品或服務時，以具有普通知識經驗之消費者，於購買時
    施以普通之注意，可能會有所混淆而誤認二商品或服務來自
    同一來源或誤認不同來源間有所關聯，應屬構成近似之商標
    。
  (二)其次，系爭商標係指定使用於「人體用之清潔、亮光及洗擦
    （去污）用製劑；美容化粧品及保養品；沐浴用化粧品；香
    皂；蜜粉；香水；香精油；化粧品；刮鬍劑及刮鬍後用製劑
    ；皮膚及身體之保養、護理及清潔劑；非藥用之眼部保養品
    ；沐浴用製劑；個人用除臭劑，防汗臭劑；古龍水；頭髮清
    潔劑；頭髮保養品，美髮用製劑；噴霧式口腔清香劑；防曬
    品；非藥用防曬品；日曬後保濕乳」等商品，而據以異議註
    冊第1197564號商標係指定使用於「化妝品、面霜、潤膚霜
    、乳液、清潔霜、防皺霜、雪花膏、眼霜、去角質霜、隔離
    霜、防晒乳、皮膚保養品、美白面膜、身體滋潤霜、胸部營
    養霜、保濕液、人體用清潔劑、香精油、茶浴包、噴霧式口
    腔清新劑」商品，據以異議註冊第0000000商標係指定使用
    於「化妝品、面霜、潤膚霜、乳液、清潔霜、防皺霜、雪花
    膏、眼霜、去角質霜、隔離霜、防晒乳、皮膚保養品、美白
    面膜、身體滋潤霜、胸部營養霜、保濕液、人體用清潔劑、
    香精油、茶浴包、噴霧式口腔清香劑」商品，二造商品均指
    定使用於化粧品、皮膚保養品、防曬品及噴霧式口腔清香劑
    等同一或類似商品，在功能、材料、用途、產製者及消費對
    象等因素上具有共同或相關聯之處，依一般社會通念及市場
    交易習慣，極易使一般消費者誤認其為來自相同或雖不相同
    但有關聯之來源，二商標所指定使用之商品具有高度類似關
    係。原告雖主張系爭商標之商品係以多層次傳銷之方式銷售
    ，而據以異議等商標之產品，大多均係以網路拍賣方式銷售
    ，故二商標之指定商品並不存在類似關係等語，並提出原告
    向行政院公平交易委員會（下稱公平會）實施多層次傳銷之
    報備書及露天拍賣網路列印資料一紙（見原證6-7 ）。惟依
    原證6 所示，向公平會報備實施多層次傳銷行為者為「愛宓
    凱國際股份有限公司」，其負責人為「李盈惠」，則上開公
    司與原告是否為同一法人，即非無疑。縱上開公司與原告公
    司間為關係企業，然原告亦不因上開報備行為，即限制其僅
    得在我國以多層次傳銷方式銷售其商品。至原證7 雖係網路
    拍賣商品之資料，然其賣家為「eb-biotec 」（見本院卷第
    33頁），則該商品之出賣人是否為參加人，尚非無疑，亦難
    憑此即謂參加人均係以網路拍賣方式銷售其商品，而認二造
    商品之銷售管道不同並有市場區隔，故無混淆之可能，是原
    告主張即非可採。
  (三)原告另主張其係善意申請註冊系爭商標，且其於國內積極透
    過多層次傳銷之方式行銷商品，故系爭商標在相關消費者、
    同業間已奠定良好品牌形象，反觀據以異議等商標實際僅多
    使用於網路拍賣，消費者熟悉度不高，是以據以異議等商標
    之保護範圍應可較為限縮等語。本件揆諸原告所檢送手冊節
    本影本、廣告影本等證據（見原證8-10），其中原證8係原
    告自行印製用以介紹其品牌經營理念之廣告手冊，原證9則
    係原告西元2007年、2008年於新加坡使用系爭商標贊助活動
    之廣告、原證10之廣告則未見使用系爭商標，由上開證據固
    足認系爭商標之申請註冊並非惡意，然尚難認系爭商標於我
    國較為消費者所熟悉，而應予以較大保護。
  (四)經衡酌系爭商標與據以異議等商標圖樣之近似程度，復均指
    定使用於化粧品等高度類似商品及相關消費者並未就系爭商
    標較為熟悉，而無予以較大保護之必要等因素，系爭商標之
    註冊可能有致相關消費者誤認二商標之商品為同一來源之系
    列商品，或誤認二商標之使用人間存在關係企業、授權關係
    、加盟關係或其他類似關係，而產生混淆誤認之情事，應有
    首揭法條規定之適用。
六、綜上所述，系爭商標有商標法第23條第1 項第13款規定不得
    註冊之情形。被告所為系爭商標註冊應予撤銷之處分，於法
    並無不合，訴願決定予以維持，亦無違誤，原告徒執前詞，
    訴請撤銷訴願決定及原處分，核無理由，應予駁回。
七、兩造其餘攻擊防禦方法均與本件判決結果不生影響，故不逐
    一論述，併此敘明。
據上論結，本件原告之訴為無理由，爰依行政訴訟法第98條第1
項前段，判決如主文。
中    華    民    國    98    年    10    月    8     日
                      智慧財產法院第一庭
                            審判長法  官  李得灶
                                  法  官  王俊雄
                                  法  官  林欣蓉
上為正本係照原本作成。
如不服本判決，應於送達後20日內向本院提出上訴狀並表明上訴
理由，如於本判決宣示後送達前提起上訴者，應於判決送達後20
日內補提上訴理由書（須按他造人數附繕本）。
中    華    民    國    98    年    10    月    8     日
                                  書記官  周其祥


司法院資訊處製作；財團法人民間司法改革基金會備份。
